【裁判字號】    91,訴,2304
【裁判日期】    920516
【裁判案由】    分割共有物
【裁判全文】
臺灣高雄地方法院民事判決  九十一年度訴字第二三○四號
    原      告  乙○○
    訴訟代理人  蔡建賢律師
    被      告  甲○○
    訴訟代理人  李昆南律師
右當事人間請求分割共有物事件，本院判決如左：
    主      文
兩造共有坐落高雄縣梓官鄉○○段第六七二地號，地目旱，面積六一二○．九七平方
公尺之土地准予分割。分割方法為如附圖方案二所示之Ａ部分（面積三○六○．四八
平方公尺）分歸原告所有，Ｂ部分（面積三○六○．四九平方公尺）分歸被告所有。
訴訟費用由被告負擔萬分之五七九二，餘由原告負擔。
    事      實
甲、原告方面：
  一、聲明：求為判決准將兩造共有坐落高雄縣梓官鄉○○段第六七二地號，地目旱
            ，面積六一二○．九七平方公尺之土地准予分割。分割方法為如附圖方
            案一所示Ａ部分分歸原告所有，Ｂ部分分歸被告所有。
  二、陳述：
    (1)、緣坐落高雄縣梓官鄉○○段第六七二地號之耕地（地目旱，面積六一二○．
        九七平方）為兩造所共有（伊之應有部分為萬分之四二○八，被告之應有部
        分為萬分之五七九二），嗣伊與被告之被繼承人黃進興於八十九年五月十九
        日乃就系爭土地為協議分割，惟該協議中所訂之分割方法係將系爭土地細分
        為四筆，伊之應有部分分割成二筆，面積各約為二一○○、四七○平方公尺
        ，而被告之應有部分亦分割成二筆，面積各為二八○○、五○○平方公尺，
        此分割方法因違反農業發展條例第十六條第一項之規定而致無法登記，且兩
        造各取得之小面積土地因現均供墓地使用，其中伊所取得者更成為無法通行
        之畸零地，依同條例第三十一條規定乃屬違法使用之農地，自屬無法分割移
        轉之禁止範圍，該分割協議自因違反民法第七十一條之規定而屬無效，基此
        ，伊乃於九十一年三月二十九日以存證信函通知被告之被繼承人黃進興撤銷
        上開分割協議，而前揭土地就其使用目的非不能分割，且兩造亦未訂立不予
        分割之期限，惟兩造就分割之方法尚無法達成協議，為此乃依法訴請裁判分
        割，並請求按如聲明所示之方法予以原物分配。
    (2)、被告所提如附圖方案二所示之分割方案，將部分墳墓所在分歸伊所有，且並
        另以聯絡道路予以連接，此於該區墓地往後遷出後將造成該部分及通道永久
        無法充分利用，被告所提方案，將致伊所分得之土地難以利用，應以伊所提
        之方案較為公允。
  三、證據：提出地籍圖謄本、土地登記謄本、分割土地協議書、存證信函、梓官鄉
            都市計畫土地使用分區證明書等件為證，並聲請勘測現場及訊問證人蔡
            訓德。
乙、被告方面：
  一、聲明：求為判決如主文第一項所示。
  二、陳述：
      伊之被繼承人黃進興與原告於先父黃明去世後，即由母親主持分鬮而為分管，
      嗣伊之被繼承人黃進興即於分配之土地設立養雞場迄今，後雙方更於八十九年
      五月十九日依此書立土地分割協議書，而該協議雖因土地分配位置不符相關法
      令而無法辦理分割登記，惟系爭土地西側及東側角落乃有兩造先祖及母親墓地
      存在，時節祭祀得共同為之，此種使用上不利益應各自分擔，且亦經鬮書及分
      割協議時再次確認，故原告主張墓地全分由伊一人取得已無公平可言，是依兩
      造原使用協議之精神，自應以如附圖方案二所示之分割方案較為公允。
  三、證據：提出牧場使用登記、畜牧場登記證書、估價單、除戶謄本、繼承系統表
            、遺產分割協議書、土地所有權狀等件為證。
    理      由
一、本件被告黃進興於訴訟中業在九十一年十二月三日死亡，而其所遺系爭土地之應
    有部分乃由全體繼承人協議分由被告甲○○取得，並已於九十二年三月二十七日
    辦理登記完畢，此有除戶謄本、繼承系統表、遺產分割協議書、土地所有權狀等
    件附卷足稽，是被告甲○○聲明承受本件訴訟，核無不合，應予准許，合先敘明
    。
二、按各共有人得隨時請求分割共有物，而分割之方法不能協議決定者，法院得因任
    何共有人之聲請命為分配，另每宗耕地分割後每人所有面積未達○．二五公頃者
    ，不得分割，但於農業發展條例中華民國八十九年一月四日修正施行前之共有耕
    地，得分割為單獨所有，而依農業發展條例第十六條第三款或第四款規定，辦理
    分割為單獨所有者，其分割後之土地宗數不得超過共有人人數，但每人每宗耕地
    分割後面積達０．二五公頃以上者不在此限，民法第八百二十三條第一項前段、
    八百二十四條第二項及農業發展條例第十六條第四款、耕地分割執行要點第十一
    點分別定有明文。本件原告主張系爭土地為兩造所共有，伊之應有部分為萬分之
    四二○八，被告之應有部分為萬分之五七九二，而伊與被告之被繼承人黃進興於
    八十九年五月十九日乃就系爭土地為協議分割，惟因該協議所訂之分割方法將系
    爭土地分為四宗，各人分得之其中兩宗面積均未達０．二五公頃致無法辦理分割
    登記，而前揭土地兩造並未訂立不予分割之期限，且就分割之方法尚無法達成協
    議等情，業據其提出與所述相符之地籍圖謄本、土地登記謄本、分割土地協議書
    等件在卷可證，且為被告所不爭執，另系爭土地係屬梓官都市計畫區，土地使用
    分區為農業區，而原告與被告之被繼承人黃進興於八十九年五月十九日所為土地
    分割協議之分割方法，乃因違反耕地分割執行要點第十一點而不得辦理單獨所有
    之分割乙節，此有都市計畫土地使用分區證明書、高雄縣岡山地政事務所岡所二
    字第０九一００一一三八八號函等件在卷可稽，是兩造就系爭耕地於前雖曾達成
    分割之協議，惟該協議內容之分割方法，乃因分割後之宗數超過共有人人數，且
    分割後之面積其中二筆亦均未達０．二五公頃而致違背法令，該分割協議即因違
    反強制禁止規定而為無效。今原告與被告之被繼承人黃進興所為之上開分割協議
    既屬自始無效，而兩造就系爭共有土地分割之方法迄今乃不能協議決定，且兩造
    就屬耕地之系爭土地乃係於八十九年一月四日農業發展條例修正施行前即已共有
    ，其等依法乃得分割為單獨所有而無不能分割之情形，是兩造間既未另訂有不分
    割期限之特約，則本件原告訴請裁判分割系爭土地，依法洵屬正當，自應予以准
    許。
三、兩造共有系爭土地依法乃得裁判分割已如上述，至其分割方法，兩造於訴訟中乃
    各陳明願按各人應有部分比例方式依如附圖方案一、二所示之方法將系爭土地予
    以分割。查系爭土地北半部現乃為被告所占有，其上築有東西貫通系爭土地之大
    型雞舍二棟，北側近界址附近之東半部有被告所有供堆置飼料及設置攪拌器之二
    層磚造建物乙棟，建物旁有一土墳，而北側界址西半部處另有墳墓數個，另被告
    占有部分乃以鐵絲網圍界，其外均為空地，而東側最南角落處有一新墳（母墳）
    ，寬約三米之產業道路則位系爭土地之東側乙節，此經本院會同高雄縣岡山地政
    事務所人員到場勘測屬實，且有上開勘驗筆錄、照片等件在卷可憑，另原告與被
    告之被繼承人黃進興所為之上開分割協議，其分割方法乃依東西向將系爭土地分
    成三份，臨南側界址附近分歸原告所有，中間現由被告占有部分分歸被告所有，
    北側界址附近之區塊再分成兩份，東側分由被告所有，西側分歸原告所有，亦有
    分割土地協議書所附地籍圖乙份在卷足稽，是系爭土地臨北側界址西半部部分現
    既供兩造先祖墳地使用，此部分依現俗習慣及公平原則，自不該分歸一人獨有而
    蒙受全部無法使用之不利益，再參諸兩造依抓鬮而現狀分管後所訂之分割協議之
    分配精神，其乃係將墳地部分分歸兩造各有，則原告主張依附圖方案一所示之分
    割方法而為分割，此顯獨占無墳地而得充份使用土地之利益，且與原協議分割之
    精神及分管現狀有違，而被告主張之如附圖方案二所示之分割方法，係參酌原分
    割協議之方法，並將原告應分得之墳地部分予以連結成一宗，此雖將致其往後無
    法利用該處土地及通道，惟該處祖墳本即應由子孫予以祭祀，於遷出前原即不得
    充作他用，今留以寬僅一米之通道以為連結，亦將減少其不能利用之範圍於最低
    ，且亦無損於原即占有使用之被告現狀，是本院權衡兩造所有利益、原分割精神
    、分管現狀，並社會公益及土地利用之經濟原則，認以系爭土地之分割方法以如
    附圖方案二所示之方案為之係屬妥當適宜，爰定其分割方法如主文第一項所示。
四、據上論結，本件原告之訴為有理由，合依民事訴訟法第八十五條第一項但書，判
    決如主文。
中      華      民      國    九十二    年      五      月     十六     日
                              臺灣高雄地方法院民事第五庭
~B法  官  黃  宏  欽
右為正本係照原本作成。
如不服本判決，應於判決送達後廿日內，向本院提出上訴狀並表明上訴理由，如於本
判決宣示後送達前提起上訴者，應於判決送達後十日內補提上訴理由書（須附繕本）。
中      華      民      國    九十二    年      五      月     十六     日
~B法院書記官  史華齡


司法院資訊處製作；財團法人民間司法改革基金會備份。
